ACORDAO-COMPLETO-2339293

ACÓRDÃO 2266/2019 ATA 8/2019 - SEGUNDA CÂMARA

VISTOS, relatados e discutidos estes autos de Recursos de Reconsideração em face do Acórdão 10145/2017-TCU-Segunda Câmara, prolatado nos autos da Tomada de Contas Especial instaurada pela Fundação Nacional de Saúde - Funasa, em desfavor de Euvaldo Carlos Rocha da Cunha, ex-Prefeito do Município de Gilbués/PI, em razão da execução parcial do objeto do Convênio 902/2002, que teve por objeto a implantação de sistemas de abastecimento de água em seis localidades do município.
ACORDAM os Ministros do Tribunal de Contas da União, reunidos em Sessão da 2ª Câmara, ante as razões expostas pelo Relator, em:
9.1. não conhecer do Recurso de Reconsideração interposto pela Construtora Conserve Ltda., por restar intempestivo e não apresentar fatos novos;
9.2. conhecer do Recurso de Reconsideração interposto pelo Sr. Euvaldo Carlos Rocha da Cunha em face do Acórdão 10145/2017-TCU-Segunda Câmara, com fundamento no art. 33 da Lei 8.443/92 c/c o art. 285 do RI/TCU, para, no mérito, dar-lhe provimento parcial, de modo a dar aos subitens 9.2 e 9.3 do Acórdão recorrido as seguintes redações: 
"9.2. condenar solidariamente o Sr. Euvaldo Carlos Rocha da Cunha e a Construtora Conserve 	Ltda. - ME ao pagamento da quantia de R$ 71.010,83, atualizada monetariamente e acrescidas de juros de mora calculados a contar de 14/03/2006 até o dia da efetiva quitação, fixando-lhes o prazo de 15 (quinze) dias, a contar da notificação, para que comprovem, perante o Tribunal, o recolhimento do débito aos cofres da Funasa, nos termos do art. 214, inciso III, alínea a, do Regimento Interno do TCU;
9.3. aplicar ao Sr. Euvaldo Carlos Rocha da Cunha e à Construtora Conserve Ltda. - ME, individualmente, a multa prevista no art. 57 da Lei 8.443/1992, no valor de R$ 13.398,00 (treze mil, trezentos e noventa e oito reais) , fixando o prazo de 15 (quinze) dias, a contar da notificação, para que comprovem, perante o Tribunal (art. 214, inciso III, alínea a, do RI/TCU) , o recolhimento das dívidas ao Tesouro Nacional, atualizadas monetariamente desde a data do presente Acórdão até a do efetivo recolhimento, caso pagas após o vencimento, na forma da legislação em vigor;"
9.3. enviar cópia deste Acórdão, assim como do Relatório e Voto que o fundamentam, à Procuradoria da República no Estado do Piauí, nos termos do §7º do art. 209 do Regimento Interno do TCU, para a adoção das medidas que entender cabíveis.

Recurso de reconsideração contra acórdão que julgou irregulares as contas dos recorrentes, condenou em débito e aplicou multa em vista da execução apenas parcial do convênio que teve como  objeto implantação de sistema de abastecimento de água em seis localidades do município

Segunda Câmara

Prefeitura Municipal de Gilbués/PI.

3. Interessados/Responsáveis/Recorrentes:
3.1. Responsáveis: Construtora Conserve Ltda. - Me (CNPJ: 04.201.038/0001-83); Euvaldo Carlos Rocha da Cunha (CPF: XXX.060.583-XX); Francisco Leite Albino Filho (CPF: XXX.218.823-XX)
3.2. Recorrentes: Euvaldo Carlos Rocha da Cunha (CPF: XXX.060.583-XX); Construtora Conserve Ltda - Me (CNPJ: 04.201.038/0001-83).

13.1. Ministros presentes: Ana Arraes (Presidente), Augusto Nardes e Raimundo Carreiro (Relator).
13.2. Ministros-Substitutos presentes: Marcos Bemquerer Costa e André Luís de Carvalho.

Euvaldo Carlos Rocha da Cunha

RAIMUNDO CARREIRO

Ministro-Substituto Marcos Bemquerer Costa.

Inicialmente, registro que atuo no presente processo por força do artigo 152 do Regimento Interno do TCU (RI/TCU) .
2.	Adoto como Relatório, a instrução feita no âmbito da Serur (peça 60) , que foi expressa nos seguintes termos, verbis: 
"INTRODUÇÃO 
	Trata-se de recursos de reconsideração interpostos por Euvaldo Carlos Rocha da Cunha (peças 46) e Construtora Conserve Ltda. - ME (peça 47) , pelos quais contestam o Acórdão 10145/2017-TCU-Segunda Câmara (Relator Ministro-Substituto Marcos Bemquerer Costa) , prolatado na Sessão Ordinária realizada em 28/11/2017 (peça 28) . 
2.	A deliberação recorrida apresenta o seguinte teor:
9.1. julgar irregulares as contas do Sr. Euvaldo Carlos Rocha da Cunha e da Construtora Conserve Ltda. - ME, com fundamento nos arts. 1º, inciso I, 16, inciso III, alíneas b e c, 19, caput, e 23, inciso III, da Lei 8.443/1992;
	9.2. condenar solidariamente o Sr. Euvaldo Carlos Rocha da Cunha e a Construtora Conserve 	Ltda. - ME ao pagamento das quantias abaixo especificadas, atualizadas monetariamente e 	acrescidas de juros de mora calculados a partir das respectivas datas até o dia da efetiva quitação, 	fixando-lhes o prazo de 15 (quinze) dias, a contar da notificação, para que comprovem, perante o 	Tribunal, o recolhimento do débito aos cofres da Funasa, nos termos do art. 214, inciso III, alínea 	a, do Regimento Interno do TCU:
	Valor Original (R$) 
	Data 

	21.267,50
	18/08/2004

	84.719,94 
	14/03/2006

	9.3. aplicar ao  Sr. Euvaldo Carlos Rocha da Cunha e à Construtora Conserve Ltda. - ME, individualmente, a multa prevista no art. 57 da Lei 8.443/1992, no valor de R$ 20.000,00 (vinte mil reais) , fixando o prazo de 15 (quinze) dias, a contar da notificação, para que comprovem, 	perante o Tribunal (art. 214, inciso III, alínea a, do RI/TCU) , o recolhimento das dívidas ao Tesouro Nacional, atualizadas monetariamente desde a data do presente Acórdão até a do efetivo recolhimento, caso pagas após o vencimento, na forma da legislação em vigor;
	9.4. autorizar, caso requerido, nos termos do art. 26 da Lei 8.443/1992 c/c o art. 217 do Regimento 	Interno/TCU, o parcelamento das dívidas em até 36 (trinta e seis) parcelas mensais e sucessivas, 	sobre as quais incidirão os correspondentes acréscimos legais (débito: atualização monetária e 	juros de mora; multa: atualização monetária) , esclarecendo aos Responsáveis que a falta de 	pagamento de qualquer parcela importará no vencimento antecipado do saldo devedor, sem 	prejuízo das demais medidas legais;
9.5. autorizar a cobrança judicial das dívidas, caso não atendidas as notificações, nos termos do art. 28, inciso II, da Lei 8.443/1992;
9.6. encaminhar cópia da presente deliberação à Procuradoria da República no Estado do Piauí, nos termos do art. 16, § 3º, da Lei 8.443/1992.  
HISTÓRICO 
3.	O presente processo cuidou originalmente de Tomada de Contas Especial - TCE instaurada pelo Fundação Nacional de Saúde - FUNASA em desfavor do Sr. Euvaldo Carlos Rocha da Cunha, ex-prefeito de Gilbués/PI (gestões 2001/2004 e 2005/2008) , e da Construtora Conserve Ltda. - ME- contratada pelo município, em vista da execução apenas parcial do Convênio 902/2002 (Siafi 474306) . 
4.	O objeto do ajuste consistiu na implantação de sistema de abastecimento de água em seis localidades do município convenente (peça 1, p. 13 a 21, 63 a 285, 321, 335/7, 339, 341/3 e 385 e peça 2, p. 230/4 e 266) . O valor total pactuado montou a R$ 305.888,97, além de R$ 3.000,00 para o Programa de Educação em Saúde e Mobilidade Social - PESMS. A vigência se estendeu de 15/12/2002 a 21/2/2007, e o prazo para as contas expirou em 22/04/2007.
5.	Após diversas vistorias no município, as contas especiais geraram o Relatório Final de TCE (peça 4, p. 272/84) e o Relatório Complementar de TCE 14/2015 (peça 4, p. 342/4) , concluindo pelo débito de R$ 184.944,56.
6.	No âmbito do TCU os responsáveis foram citados (peça 10 a 20) , oferecendo alegações de defesa (peças 21 e 23) , que foram rejeitadas pela Secex/PI (peças 24/6) . Houve divergências entre as instâncias da unidade técnica sobre o cálculo do débito, manifestando-se o MP/TCU em linha com o escalão dirigente da secretaria (peça 27) , sendo finalmente proferido o Acordão 10.145/2017-TCU-2.ª Câmara (peças 28 a 30) ora recorrido.
EXAME DE ADMISSIBILIDADE
7.	Em exames preliminares de admissibilidade esta secretaria propôs conhecer o recurso de Euvaldo Carlos Rocha da Cunha, suspendendo-se os efeitos dos itens 9.1, 9.2, 9.3 e 9.5 do Acórdão 10.145/2017-TCU-2.ª Câmara, e não conhecer o recurso da Construtora Conserve Ltda., o que foi ratificado por Despacho do Ministro José Múcio Monteiro (peças 48 a 53) .  
EXAME DE MÉRITO
8.	Delimitação do recurso
8.1.	Constitui objeto do recurso de Euvaldo Carlos Rocha da Cunha definir se:
	a) houve prejuízo para o exercício do contraditório e da ampla defesa pelo transcurso de tempo e pela ausência de notificações referentes a pareceres da Funasa;
	b) prescreveu a pretensão punitiva do TCU;
	c) houve divergências e inconsistências em pareceres da Funasa; e
	d) a imputação de débito implica em enriquecimento ilícito da União.
9.	Do Exercício da Defesa 
9.1.	O recorrente argumenta que a execução do Convênio 902/2002 findou em fevereiro de 2006, data do Termo de Aceitação Total da Obra, ainda que na prestação de contas final a data de finalização conste como 15/03/2006.
9.2.	Assim, mesmo considerando março/2006, haveria transcorrido mais de dez anos até sua notificação pelo TCU, a qual ocorreu em agosto/2016. Prossegue afirmando que são mais de dez anos do suposto fato gerador do prejuízo, o que caracteriza a inobservância do artigo 5.º, §4.º da IN/TCU 56/2007 e do artigo 6.º, II, da IN/TCU 71/2002. E conclui que o longo transcurso de tempo, com inobservância dos normativos, ensejaria o arquivamento das contas especiais. 
9.3.	Acrescenta que não foi notificado sobre o "Parecer Financeiro 213/2010" e o "Parecer Técnico do Geólogo", dificultando sua defesa. Quanto ao último, defende que pela falta de notificação não pode prosperar a impugnação das despesas na localidade 'Vaqueta'. 
Análise
9.4.	O artigo 6.º, inciso II, da IN-TCU 71/2012, vigente quando da instauração das contas especiais, alude à primeira notificação do responsável realizada pela autoridade administrativa, o que não significa necessariamente que tal notificação seja promovida pelo TCU. Nesse sentido, por exemplo, é o relatório que precedeu o Acórdão 4.033/2014-TCU-2.ª Câmara, proferido no TC-Processo 006.532/2013-6, que se refere expressamente à "notificação do responsável pela autoridade federal competente". Assim é que no voto do relator naquele processo é explicado que o Ministério da Integração Nacional não notificou oportunamente o responsável, ex-prefeito de Luzinândia/PI, prejudicando sua defesa. 
9.5.	No caso presente, o então prefeito de Gilbués/PI e ora recorrente foi notificado pelo Ofício 397/Secav/Sensp/Core/PI, de 11/12/2007 (peça 3, p. 149) , acerca de inconsistências na prestação de contas final que apresentara em 16/08/2007 à Funasa (peça 2, p. 340 a 398 e peça 3, p. 4 a 131) , ou seja, um intervalo de apenas quatro meses. Ademais, em anexo ao supracitado ofício foi encaminhado o Parecer Técnico de Prestação de Contas Final (peça 3, p. 141 a 143) , o qual alude ao parecer subscrito por um geólogo (fl. 466 dos autos na Funasa e peça 3, p. 133 no TCU) , mesmo documento a que se refere o Sr. Euvaldo ao mencionar a folha 680 dos autos originais na Funasa (peça 4, p. 164) . 
9.6.	Portanto, não se sustenta o argumento de prejuízo para a defesa, pois mesmo que o parecer do geólogo propriamente não tenha sido encaminhado junto com a notificação de 2007, o então prefeito teve ciência da existência do mesmo e poderia tê-lo requerido à Funasa naquele momento. 
9.7.	E quanto ao Parecer Financeiro 213/2010, de 09/09/2010 (peça 3, p. 277 a 281) , inicialmente o mesmo foi comunicado apenas à Prefeitura Municipal de Gilbués/PI, na mesma data (peça 3, p. 283-5) . O município não se manifestou, conforme se lê no Parecer Financeiro 299/2010 (peça 3, p. 297 a 299) .
9.8.	O Sr. Euvaldo, embora desejável, de fato não foi notificado especificamente sobre o Parecer Financeiro 213//2010, entretanto, foi comunicado da instauração da TCE por ofício de 14/12/2010, ou seja, apenas dois meses após a emissão do citado parecer, pelo que não se vislumbra prejuízo para a sua defesa.
10.	Da Prescrição
10.1.	O recorrente argumenta que houve prescrição para aplicação de multa pelo TCU, pois sua citação pelo tribunal ocorreu em 09/08/2016.
Análise
10.2.	Cabe registrar inicialmente que o argumento em tela não está acompanhado de maior detalhamento a expor a lógica para que seja acatado. 
10.3.	Ainda que o recurso em exame tenha se referido expressamente apenas em relação à prescrição para aplicação de multas, anota-se, de início, que a jurisprudência majoritária do TCU considera o débito imprescritível, em interpretação do artigo 37, §5º da Constituição Federal, amparada na posição do Supremo Tribunal Federal sobre o tema, a exemplo dos Mandados de Segurança 26.210/DF e 27.309/DF, vide o recente Acórdão 374/2017-TCU-Plenário.
10.4.	Sobre o ponto, o paradigmático Acórdão 2709/2008-TCU-Plenário firmou o entendimento no âmbito do tribunal pela imprescritibilidade dos débitos imputados a responsáveis nos processos da corte de contas. E a Súmula-TCU 282 veio reforçar essa posição, dispondo: "As ações de ressarcimento movidas pelo Estado contra os agentes causadores de danos ao erário são imprescritíveis". 
10.5.	Por sua vez, em relação às multas aplicadas com fundamento na Lei 8.443/1992, anota-se que o Acórdão 1441/2016-TCU-Plenário apreciou incidente de uniformização de jurisprudência, fixando entendimento acerca dos prazos prescricionais aplicáveis a pretensão punitiva do tribunal, estabelecendo:
9.1.1. a pretensão punitiva do Tribunal de Contas da União subordina-se ao 	prazo geral de prescrição indicado no art. 205 do Código Civil;
9.1.2. a prescrição a que se refere o subitem anterior é contada a partir da data 	de ocorrência da irregularidade sancionada, nos termos do art. 189 do Código Civil;
9.1.3. o ato que ordenar a citação, a audiência ou oitiva da parte interrompe a prescrição de que trata o subitem 9.1.1, nos termos do art. 202, inciso I, do Código Civil; [...]
9.1.7. o entendimento consubstanciado nos subitens anteriores será aplicado, de imediato, aos processos novos (autuados a partir desta data) bem como àqueles 	pendentes de decisão de mérito ou de apreciação de recurso por este Tribunal;  (grifei) 
10.6.	Assim, decidiu o Plenário do TCU pela aplicação do prazo prescricional geral de dez anos previsto no artigo 205 do Código Civil, incidindo a regra de seu artigo 2028 para as irregularidades ocorridas antes da entrada em vigor do atual código. 
10.7.	No presente caso, foi a execução parcial do objeto pactuado no Convênio 902/2002 que motivou a instauração das contas especiais. Assim, razoável considerar o prazo final para a prestação de contas (22/04/2007) como o marco inicial da contagem do prazo prescricional, a menos que as contas tenham sido entregues antecipadamente, conforme a mais recente jurisprudência do TCU sobre o tema (v.g. Acórdãos 3749/2018, da 2.ª Câmara e 5120/2017, da 1.ª Câmara) . Isso porque, é neste momento que, ao menos em tese, a Administração pode ter ciência da real situação do ajuste e do efetivo emprego dos recursos que transferiu. 
10.8.	Portanto, vez que a entrada em vigor do atual Código Civil em 11/01/2003 foi anterior à data final para a apresentação das contas, não há que falar na aplicação da regra do artigo 2028 da norma, devendo ser considerado o prazo geral de dez anos do artigo 205 do Código, a contar da data de ocorrência do fato, ou seja, 22/04/2007. 
10.9.	Nesse passo, o ato que ordenou a citação do Sr. Euvaldo Carlos Rocha da Cunha, qual seja, o despacho à peça 8 dos autos - medida esta que interrompe o prazo prescricional - data de 14/07/2016, ou seja, menos de dez anos desde 22/04/2007, o que não impede a aplicação de multa pelo TCU segundo o entendimento fixado sobre a matéria pelo citado Acórdão 1441/2016-TCU-Plenário, como visto. 
11.	Divergências e Inconsistências nos Pareceres
11.1.	O recorrente afirma que o pleito para exclusão da localidade 'Cacimbas' não foi analisado pela Funasa, devendo a mesma ser automaticamente considerada excluída do plano de trabalho. Assevera, ainda, que o parecer técnico às fls. 322 e 323 dos autos (numeração da Funasa) consignou a conclusão das obras e o pleno funcionamento dos sistemas, com exceção de Cacimbas. 
11.2.	Prossegue que o parecer às fls. 681 a 700 contém pedido de fiscalização após longo período de execução da obra, cinco anos, devendo ser considerado o desgaste e a deterioração pela ação do tempo. Observa que esse parecer registra haver sido atingida a finalidade de abastecer a população nas várias localidades, e por isso as despesas não deveriam ser impugnadas. E questiona alguns achados da vistoria de 2011, a saber:
'Vaqueta': a.1) reservatório instalado não poderia ser impugnado ante a constatação de vazamento por rachadura lateral; a.2) estranha que o poço não tenha sido considerado se na descrição das obras o mesmo foi mencionado e a.3) sobre a casa de bomba o parecer aduz apenas à falta de sua pintura com esmalte sintético, o mesmo em relação à proteção e ao portão. 
'Bela Vista': b.1) questiona glosas sobre a cerca de proteção e o portão, cujo estado de deterioração é relatado no relatório de visita e b.2) ausência de gerador, que "pode ter sido retirado quando da instalação da rede de distribuição elétrica", época em que não mais era o prefeito municipal, e também por esse motivo questiona a impossibilidade de vistoriar toda a obra por encontrar-se fechada. 
'Chapadinha': questiona as glosas referentes à bomba submersível, casa de bomba, grupo gerador e quadro de comando, e sobre a casa de bomba afirma constar de fotografias à fl. 696 dos autos. 
'Genipapeiro': d.1) questiona a impugnação de despesa com a bomba submersível, que afirma estava funcionando ao final das obras e d.2) a falta de tampa da caixa de água, situação causada por fato posterior ao término das obras.
Análise
11.3.	O Parecer Técnico sobre a Prestação de Contas Final (peça 2, p. 246/8) registra que a prefeitura convenente solicitou a redução das metas do convênio pela retirada de um sistema em 'Cacimba', mas, o correspondente valor seria superior ao valor resultante do realinhamento do orçamento original pela Funasa, conforme solicitação do convenente. Por isso, segundo o parecer, seria necessário encaminhar uma nova planilha orçamentária para a aprovação integral do ajuste.
11.4.	Ocorre que a concedente não autorizou a redução da meta física pactuada ante a falta de apresentação de um novo projeto básico com plantas iluminadas, reduções e/ou ampliações dos sistemas e memória de cálculo das redes com as novas dimensões, assinado por engenheiro projetista e com ART no CREA (peça 2, p. 184) .
11.5.	É o que se lê nos itens 29 a 32 do voto (peça 29) que orientou o acórdão agora recorrido, concluindo que a Funasa autorizou, em consequência, apenas o realinhamento de preços em 14,83%, conforme solicitado (peça 2, p. 136 a 166) , mas, não, alterações de cunho quantitativo ou qualitativo. Por sinal, esse índice de 14,83% foi empregado no cálculo do débito imputado pelo aresto recorrido, em benefício do Sr. Euvaldo. 
11.6.	Sobre as divergências entre os pareceres da concedente, o acórdão recorrido adotou aquele mais favorável ao ex-prefeito, ou seja, o percentual de 57% verificado em 2007, conforme o Relatório de Visita de 07/11/2007. É o que se observa dos itens 20 a 25 do voto que orientou o acórdão. 
11.7.	De todo modo, quanto ao questionamento do recorrente sobre as glosas realizadas em 2011 (peça 4, p. 168 a 186) , entende-se que diversos itens de despesa podem ser acatados, ante a razoabilidade dos argumentos aduzidos. Por exemplo, os itens impugnados referentes à localidade 'Chapadinha' assim o foram por dificuldade de acesso quando da vistoria, o que não pode ser atribuído ao recorrente. Sobre a cerca de proteção e o portão em 'Bela Vista', foi verificada a sua presença, apesar do estado de deterioração, fator igualmente não atribuível ao recorrente. 
11.8.	Quanto à falta de tampa de caixa d´água em 'Genipapeiro', tal irregularidade já foi desconsiderada no TCU, vez que esse fato foi determinante para as conclusões do Parecer Técnico sobre a visita de 06/04/2011 (peça 4, p. 166 a 204) , que considerou o percentual de execução total das obras em 38,34%, sendo que o acórdão ora combatido levou em consideração o percentual de 65,35%, acolhendo as despesas incorridas na localidade 'Genipapeiro' .
11.9.	Ocorre que o Relatório de Vistoria Técnica e o Parecer Técnico de 2007 (peça 2, p. 240/8) não se fizeram acompanhar de planilhas detalhadas nos moldes das que se constata para 2011 (peça 4, p. 172-186) , a fim de comparar se porventura as despesas que ora se entende admissíveis já haviam sido então consideradas em 2007. Nesse contexto, em benefício do recorrente, acolhem-se as seguintes despesas elegíveis e que simultaneamente constam das planilhas juntadas aos autos (peça 4, p. 172 a 186) , como tendo sido executadas:
Bela Vista: gerador (R$ 8.500,00) + cerca de arame (R$ 569,40) = R$ R$ 9.069,40
Chapadinha: gerador (R$ 8.500,00) + casa de bomba (R$ 3.195,07) + quadro de comando (R$ 850,00) = R$ 12.545,07
Vaqueta: casa de bomba (R$ 3.195,00) + reservatório (R$ 5.650,00) = R$ 8.845,00
11.10.	Em consequência, sobre o valor total resultante (R$ 30.459,47) faz-se incidir o percentual de realinhamento autorizado pela Funasa (14,83%) , levando-o ao valor de R$ 34.976,60, a ser abatido do débito imputado, a partir da data original mais antiga. 
12.	Do Enriquecimento Ilícito
12.1.	O recorrente afirma que a obra foi recebida e sua execução atestada, não podendo ser responsabilizado, sob pena de haver enriquecimento ilícito da União. Menciona os Acórdãos/TCU 19/2001, da 1.ª Câmara, e 342/1998, da 2.
ª Câmara, além do artigo 884 do Código Civil.
Análise
12.2.	O Código Civil trata do enriquecimento sem causa, noção comumente utilizada com o mesmo sentido de enriquecimento ilícito. Diferenças doutrinárias a parte, o instituto do enriquecimento sem causa diz respeito ao aumento do patrimônio sem justa causa. Eis o artigo 884/CC: "Aquele que, sem justa causa, se enriquecer à custa de outrem, será obrigado a restituir o indevidamente auferido, feita a atualização dos valores monetários".
12.3.	No caso presente, o débito imputado ao recorrente teve por pressuposto a transferência desse valor ao município de Gilbués/PI pela Fundação Nacional de Saúde para a execução de benfeitorias, sem que restasse comprovado o seu efetivo emprego no objeto avençado com a Funasa. 
12.4.	A concedente realizou diversas vistorias desde o início das obras para chegar a essa conclusão, emitindo diversos relatórios e documentos, e o Sr. Euvaldo não logrou demonstrar satisfatoriamente sua improcedência: a) em 20/6/2003 (peça 2, pp. 78/86) ; b) 17/2/2004 (peça 2, pp. 102/4) ; 19/3/2004 (peça 2, pp. 114/6) ; 11/4/2005 (peça 3, pp. 215/25 e 233) ; 8/9/2005 (peça 3, pp. 235/9) ; 7/11/2007 (peça 2, p. 240 a 244 e 246 a 252) ; 6/4/2011 (peça 4, pp. 166 a 202) ; 2/5/2011 (peça 4, p. 188 a 202 e p. 166/86) e do Parecer Financeiro 180/2011 (peça 4, pp. 224/6) .
12.5.	Quanto aos arestos mencionados no recurso, trataram de situações diversas da que ora se apresenta. No caso, não foi utilizada a totalidade dos recursos transferidos pela Funasa, originando o débito atribuído ao recorrente. 
12.6.	Por sua vez, o Acórdão 19/2001, da 1.ª Câmara, constatou que foram construídas escolas que de todo modo se prestavam ao ensino regular de 1.º e 2.º anos, ao invés, do ensino agrícola. Ainda, que as obras foram totalmente realizadas e que cabia ao prefeito sucessor do responsável naquele processo dar a efetiva destinação às instalações construídas. E o Acórdão 342/1998, da 2.ª Câmara, constatou a construção de um reservatório de água ao invés das cisternas previstas, ou seja, um desvio de objeto que de todo modo beneficiou a comunidade. 
CONCLUSÃO
13.	Das análises anteriores, conclui-se que:
não houve prejuízo para o exercício da defesa, pois as impugnações e exigências da Funasa foram oportunamente comunicadas ao Sr. Euvaldo em tempo hábil;
não houve prescrição para a aplicação de multa pelo TCU, nos termos da jurisprudência do tribunal;
as divergências entre pareceres da Funasa não prejudicaram o recorrente, vez que no TCU foi adotado o percentual de execução das obras que lhe é mais favorável; 
alguns itens de despesas glosados pela entidade concedente podem ser acatados em vista da razoabilidade dos argumentos aduzidos no recurso; e
não houve enriquecimento sem causa da União, pois o débito apurado neste processo se refere a valor transferido ao município convenente sem a efetiva comprovação de sua utilização no objeto pactuado.
DA PROPOSTA DE ENCAMINHAMENTO
14.	Ante o exposto, submete-se à consideração superior a presente análise do recurso de reconsideração interposto por Euvaldo Carlos Rocha da Cunha contra o Acórdão 10.145/2017-TCU-2.ª Câmara propondo-se, com fundamento nos artigos 32, I e 33, da Lei 8.443/1992, e artigo 285, do RI/TCU:
a) conhecer do recurso e, no mérito, dar-lhe provimento parcial, para reduzir o débito imputado para R$ 71.010,83, a contar de R$ 14/03/2006 e, proporcionalmente, a multa aplicada: 
b) dar conhecimento ao recorrente e aos demais interessados da decisão que vier a ser proferida."
3.	O Diretor da Serur/D4 divergiu da análise (peça 61) , com a concordância do Titular da Unidade Técnica (peça 62) , posicionando-se da seguinte forma, litteris:
	
"DIVIRJO da proposta do auditor instrutor (peça 60) de dar provimento parcial ao recurso de reconsideração interposto por Euvaldo Carlos Rocha da Cunha (peça 46) , ex-prefeito de Gilbués/PI no período de 2001-2008, em face do Acórdão 10145/2017-TCU-2.ª Câmara (peça 28) , da relatoria do Exmo. Ministro Marcos Bemquerer Costa. 
2.	A questão nodal consiste em definir o exato percentual de execução dos sistemas de abastecimento de água nas localidades de Genipapeiro, Bela Vista, Vaqueta, Chapadinha e Marmelada, tendo em vista que o débito atribuído ao gestor fundamentou na execução física parcial desses sistemas. 
3.	O Exmo. Ministro Marcos Bemquerer Costa bem demonstrou as fragilidades e contradições dos relatórios emitidos pela Funasa, conforme excerto do voto (peça 29) condutor abaixo colacionado:
23.	Não obstante, o percentual de execução de 57,00%, referente à vistoria de 07/11/2007, deve prevalecer sobre o percentual de 49,61%, decorrente da vistoria realizada em 06/04/2011. As duas fiscalizações em campo foram realizadas após o encerramento do ajuste, não sendo razoável que o concedente quantifique a menor a parcela realizada, nos mesmos empreendimentos, sem a necessária fundamentação. Como não se encontra nos autos a planilha de medição de nenhuma dessas vistorias, a fim de saber especificamente quais itens de bens e serviços teriam sido excluídos da medição mais recente, na dúvida deve prevalecer o posicionamento mais favorável aos Responsáveis, que é o mais próximo do encerramento do ajuste. 
24.	É bem verdade que o Relatório de Visita referente à 07/11/2007 declara que "o volume físico de obra esta[va] aquém do atestado de 57,00% na visita técnica" (peça 2, p. 244) . Todavia, o servidor do órgão concedente absteve-se de quantificar o percentual de execução preciso, razão pela qual o percentual de 57% foi adotado como referencial para o parecer técnico subsequente (peça 2, p. 246) e a notificação do convenente para fins de saneamento da prestação de contas (peça 3, p. 283) . À falta de índice de execução exato, deve ser adotada por esta Corte de Contas a opção mais conservadora e favorável aos Responsáveis.    
4.	Sabe-se também que a metodologia utilizada pelo Tribunal para a quantificação do débito partiu de fontes primárias, sem a necessidade de utilização de qualquer metodologia de cálculo em especial, porquanto os valores identificados como não comprovados foram aqueles tidos pela Funasa no Relatório de Visita de 7/11/2007. Portanto, o débito foi calculado, nos termos do art. 210, § 1º, do RI/TCU. 
5.	Ressalta-se, ainda, que "A Funasa realizou sete vistorias e em três momentos atestou percentuais diversos de execução da meta física: 47,69% em 11/04/2005, 57% em 07/11/2007 e 38,34% em 06/04/2011. Desse último registro decorreu glosa de R$ 184.944,56, em valores originais" (item 4 do voto condutor do decisum) . Desta feita, apresentar-se-á, quadro comparativo entre o valor previsto para cada uma das 6 (seis) etapas/fases e os serviços e medições atestados pela Funasa nos anos de 2007 e 2011.
			Executado 2007
 (peça 2, p. 240-248) 
	Executado 2011
 (peça 4, p.166-190) 

	Fases/metas
	Previsto Nov/2002
 (peça 1, p. 225) 
	Valor 
 (R$) 
	% de execução
	Valor 
 (R$) 
	% de execução

	1 - Serviços Preliminares
	    3.000,00
	 2.500,00
	83,33
	0,00
	0,00

	2 - Captação/recalque
	115.420,02
	8.250,00
	 7,15
	29.907,71
	25,91

	3 - Adutora
	   1.406,92
	1.172,38
	83,33
	703,44
	50,00

	4 - Reservação
	 33.900,00
	28.248,87
	83,33
	16.950,00
	50,00

	5 - Rede de Distribuição
	137.571,54
	116.935,00
	85,03
	67.745,77
	49,24

	6 - Ligações Domiciliares
	14.590,50
	11.800,00
	81,69
	0,00
	0,00

	Total
	305.888,98
	168.906,25
		115.306,92
	
6.	Como se sabe o débito de R$ 105.987,44, cominado no item 9.2 do Acórdão 10145/2017 - TCU - 2 Câmara (peça 28) , teve suporte na visita técnica realizada em 7/11/2007, a qual embasou o Relatório de Visita Técnica (peça 2, p. 240-244) e o Parecer Técnico (peça 2, p. 246-248) , de 5/12/2007. Ademais, ressalta-se que o Tribunal acolheu o entendimento do relator de que a vistoria de 2007 deveria prevalecer em relação a de 2011, sobretudo pelo fato de não se encontrar "nos autos a planilha de medição de nenhuma dessas vistorias, a fim de saber especificamente quais itens de bens e serviços teriam sido excluídos da medição mais recente, na dúvida deve prevalecer o posicionamento mais favorável aos Responsáveis, que é o mais próximo do encerramento do ajuste". 
7.	Sabe-se também que essa dívida no valor original de R$ 105.987,44 foi resultante da diferença entre R$ 299.942,52 (total de recursos federais repassados) e R$ 193.955,08 (montante dos serviços executados e medidos na vistoria de 2007, R$ 168.906,28, acrescido do reajuste inflacionário de 14,83%, admitido pelo concedente) .
8.	Assim sendo, a utilização do percentual de execução de 57% abarca os montantes descritos pelo auditor no item 11.9 de sua instrução. Ademais, ressalta-se que a casa de bomba no Sistema de Vaqueta, no valor de R$ 3.195,00, já fora acolhida no Parecer Técnico de 2011 (peça 4, p. 182) , que apontou o menor percentual de execução. 
9.	Desta feita, propõe-se:
a) conhecer do recurso de reconsideração interposto por Euvaldo Carlos Rocha da Cunha, com fundamento nos arts. 32, I, e 33 da Lei 8.443/1992, para, no mérito, negar-lhe provimento;
b) dar ciência da decisão que vier ser prolatada aos responsáveis e a Procuradoria da República no Estado do Piaui.
4.	O Representante do Ministério Público junto ao TCU, Procurador Júlio Marcelo de Oliveira, assim se pronunciou (peça 63) , in verbis:	
 	
"Trata-se da tomada de contas especial instaurada em desfavor do sr. Euvaldo Carlos Rocha da Cunha, ex-prefeito de Gilbués/PI (gestões 2001/2004 e 2005/2008, peças 3, pp. 315/7, e 4, pp. 362/3) , e da Construtora Conserve Ltda. - ME, em virtude da inexecução parcial do Convênio 902/2002 (Siafi 474306) , celebrado entre a Fundação Nacional de Saúde - Funasa e a referida municipalidade, em 15/12/2002, no valor total de R$ 303.739,26 (concedente: R$ 299.942,52, convenente: R$ 3.796,74) , com vistas à execução de sistema de abastecimento de água em seis povoados (peça 1, pp. 13/21[footnoteRef:2], 63/285,  321,  335/7, 339,  341/3 e 385, e peça 2, pp. 230/4[footnoteRef:3] e 266) . [2:  Plano de trabalho, sem data, no valor de R$ 308.888,98 (substituído) .]  [3:  Plano de trabalho, sem data, no valor de R$ 303.739,26.] 
As planilhas orçamentárias de cada sistema (data-base: novembro/2002) , no valor total de R$ 305.888,98, e do Programa de Educação em Saúde e Mobilidade Social - PESMS (R$ 3.000,00) , bem como a respectiva anotação de responsabilidade técnica - ART, integram a peça 1, pp. 23/57 (Genipapeiro: R$ 47.232,50, Bela Vista: R$ 37.291,48, Cacimbas: R$ 69.666,24, Vaqueta: R$ 64.670,51, Chapadinha: R$ 47.940,75 e Marmelada: R$ 39.087,49, peça 1, p. 255) .
O ajuste teve vigência no período de 15/12/2002 a 21/2/2007 (peças 2, p. 316, e 4, p. 350) , e os recursos federais foram repassados em três parcelas, a saber (peças 2, pp. 276, 282, 312, 358, 362 e 376, e 4, p. 351) :
	ORDEM BANCÁRIA
	DATA DA OB
	VALOR (R$) 
	DATA DO CRÉDITO NA C/C) 

	2003OB008403
	31/12/2003
	119.977,52
	7/1/2004

	2004OB001317
	4/3/2004
	89.982,00
	8/3/2004

	2006OB901591
	21/2/2006
	89.983,00
	23/2/2006

	TOTAL
	- 
	299.942,52
	-

A Funasa realizou diversas vistorias in loco: 20/6/2003 (Relatório de Visita Técnica 1, peça 2, pp. 78/86) , 17/2/2004 ( (Relatório de Visita Técnica 2, peça 2, pp. 102/4) , 19/3/2004 (peça 2, pp. 114/6) , 11/4/2005 ("47,69% dos serviços estão realizados" = R$ 145.898,87, peça 3, pp. 215/25 e 233) , 8/9/2005 (peça 3, pp. 235/9) , 7/11/2007 (execução: 57%, peça 2, pp. 240/52) e 6/4/2011 (execução: 38,34%, peça 4, pp. 166/202) . 
Examinam-se os recursos de reconsideração interpostos pelo sr. Euvaldo Carlos Rocha da Cunha (peça 46) , ex-prefeito de Gilbués/PI (gestão 2001/2008) , e pela Construtora Conserve Ltda. - ME (peça 47) , contra o Acórdão 10145/2017-TCU-Segunda Câmara, por meio do qual esta Corte decidiu, entre outras medidas, julgar irregulares as suas contas, com fundamento nos arts. 16, inciso III, alíneas "b" e "c", e 19, caput, da Lei 8.443/1992, bem como (peça 28) :
"9.2. condenar solidariamente o Sr. Euvaldo Carlos Rocha da Cunha e a Construtora Conserve Ltda. - ME ao pagamento das quantias abaixo especificadas [R$  105.987,44 = R$ 21.267,50 + R$ 84.719,94], atualizadas monetariamente e acrescidas de juros de mora calculados a partir das respectivas datas até o dia da efetiva quitação, fixando-lhes o prazo de 15 (quinze) dias, a contar da notificação, para que comprovem, perante o Tribunal, o recolhimento do débito aos cofres da Funasa, nos termos do art. 214, inciso III, alínea a, do Regimento Interno do TCU:
	Valor Original (R$) 
	Data 

	21.267,50
	18/08/2004

	84.719,94 
	14/03/2006

9.3. aplicar ao  Sr. Euvaldo Carlos Rocha da Cunha e à Construtora Conserve Ltda. - ME, individualmente, a multa prevista no art. 57 da Lei 8.443/1992, no valor de R$ 20.000,00 (...) ;"
Na proposta de deliberação que conduziu o acórdão ora recorrido, o Ministro Marcos Bemquerer Costa, Relator a quo, teceu as seguintes considerações, entre outras (peça 29) :
"20. Passando ao exame do mérito, alinho-me ao acolhimento parcial das alegações de defesa, adotando como referencial de execução da meta física pactuada o percentual de 57,00%, decorrente da vistoria efetuada pela Funasa em 07/11/2007, em lugar dos 49,61% medidos em 06/04/2011, que se transformaram em 38,34% pela exclusão dos serviços implantados no sistema de Genipapeiro do cômputo da parcela realizada, com a seguinte justificativa (peça 4, p. 170) :
'Desta forma tem-se que a obra apresentou um total de execução de 49,61% (...) , porém como a Funasa é um órgão de saúde pública, e conforme acima citado, como a caixa d´água do Povoado de Genipapeiro estava sem tampa, e esta é parte vital para assegurar o fornecimento de água com os mínimos padrões de qualidade, deixando a água armazenada exposta às ações de agentes externos potencialmente causadores de doenças de veiculação hídrica, consideramos o não atingimento do objetivo do convênio nessa comunidade, o que faz com que a meta física total do convênio ficasse em 38,34% (...) .' 
21. Primeiramente, é inadequado desconsiderar as parcelas implementadas no sistema de Genipapeiro se houver possibilidade de aproveitamento do que foi realizado, de modo a produzir benefício para a população. À toda evidência, a falta de tampa não impede o aproveitamento do sistema. Ao que tudo indica, o não funcionamento desse sistema no momento da vistoria decorreu de falha na bomba de captação d´água, conforme extraio do Parecer Técnico de 06/04/2011:
' (...) '
22. No trecho acima transcrito, colhe-se a informação de que diversos itens do sistema de abastecimento de Genipapeiro foram implementados, e de que o sistema esteve em funcionamento. Nesse contexto, a adoção do Parecer Técnico referente a 06/04/2011 implicaria o reconhecimento do percentual de execução de 49,61%, que abrangia não só as inconformidades dos sistemas de Genipapeiro, mas dos outros quatro sistemas parcialmente executados: Marmelada, Bela Vista, Chapadinha e Vaqueta.  
23. Não obstante, o percentual de execução de 57,00%, referente à vistoria de 07/11/2007, deve prevalecer sobre o percentual de 49,61%, decorrente da vistoria realizada em 06/04/2011. As duas fiscalizações em campo foram realizadas após o encerramento do ajuste, não sendo razoável que o concedente quantifique a menor a parcela realizada, nos mesmos empreendimentos, sem a necessária fundamentação. Como não se encontra nos autos a planilha de medição de nenhuma dessas vistorias, a fim de saber especificamente quais itens de bens e serviços teriam sido excluídos da medição mais recente, na dúvida deve prevalecer o posicionamento mais favorável aos Responsáveis, que é o mais próximo do encerramento do ajuste. 
24. É bem verdade que o Relatório de Visita referente à 07/11/2007 declara que 'o volume físico de obra esta[va] aquém do atestado de 57,00% na visita técnica' (peça 2, p. 244) . Todavia, o servidor do órgão concedente absteve-se de quantificar o percentual de execução preciso, razão pela qual o percentual de 57% foi adotado como referencial para o parecer técnico subsequente (peça 2, p. 246) e a notificação do convenente para fins de saneamento da prestação de contas (peça 3, p. 283) . À falta de índice de execução exato, deve ser adotada por esta Corte de Contas a opção mais conservadora e favorável aos Responsáveis.    
25. Assentadas essas premissas, tem-se a execução de 57% das metas físicas pactuadas e a inexecução parcial de 43%, caracterizadas no Relatório da Vistoria realizada em 07/11/2007 nos termos seguintes (peça 2, p. 240/244, e peça 3, p. 135/139) : 
 (...) 
28. Assim, levando em conta o percentual de execução física de 57%, tem-se que a parte das metas implementadas equivale a R$ 168.906,28, de acordo com os preços previstos na planilha orçamentária do plano de trabalho.
29. Não socorre os Responsáveis o argumento de que deveriam ter sido computados na parcela executada os serviços realizados a mais nas localidades Marmelada, Chapadinha, Genipapeiro, Vaqueta e Bela Vista, que eles quantificaram em R$ 69.852,70, uma vez que essa alteração não foi formalizada perante a Funasa. Cabe frisar que, apesar de a Funasa haver concordado com o realinhamento de preços feito pela Prefeitura de Gilbués, em 27/07/2004 (peça 2, p. 136-166) , a convenente não atendeu à condição estabelecida para a formalização do termo aditivo - que eventualmente poderia conter revisão de metas - qual seja, apresentar novo projeto básico que contivesse plantas iluminadas com as reduções e/ou ampliações dos sistemas, memória de cálculo das redes com as novas adequações, assinadas pelo engenheiro projetista que possui a ART do CREA (peça 2, p. 184) .
30. A substituição de metas físicas sem o beneplácito do concedente constituiria ofensa ao art. 15 da Instrução Normativa 1/1997 da STN, com redação alterada p/IN STN 2/2002, segundo o qual o convênio ou Plano de Trabalho somente 'poderá ser alterado mediante proposta do convenente, devidamente justificada, a ser apresentada em prazo mínimo, antes do término de sua vigência, que vier a ser fixado pelo ordenador de despesa do concedente, levando-se em conta o tempo necessário para análise e decisão'.
 (...) 
31. O segundo aspecto das alegações de defesa que merece acolhida é o acréscimo de 14,83% sobre o preço de bens e serviços constantes no plano de trabalho, a título de realinhamento admitido pelo órgão concedente em razão do atraso no repasse dos recursos federais, o que eleva a parcela executada de R$ 168.906,28 para R$ 193.955,08.
32. Assim, no tocante à proposta de revisão do plano de trabalho, limito-me a acolher o realinhamento de preços pactuados em face da inflação expressamente admitida pelo Concedente, com reflexo na precificação da parcela executada, sem incorporar alterações quantitativas e qualitativas das metas físicas que não foram expressamente autorizadas pela Funasa, conforme salientei nos itens 29 e 30 supra.
 (...) 
36. Por não ter adotado as medidas que lhe competiam, o Sr. Euvaldo Carlos Rocha da Cunha gerou dano ao erário de R$ 105.987,44 [= R$ 21.267,50 + R$ 84.719,94], correspondente à parcela não realizada do plano de trabalho aprovado ou executada em desconformidade com as especificações técnicas.
37. Na mesma linha de raciocínio, a Construtora Conserve Ltda. recebeu pela execução de serviços não prestados ou realizados em desconformidade com o plano de trabalho aprovado, o que representa enriquecimento sem causa e concorre para a produção do dano acima mencionado. 
38. Assim, devem os responsáveis acima mencionados ter suas contas julgadas irregulares, com fundamento no disposto pelo art. 16, inciso III, alíneas b e c, da Lei 8.443/1992, e ser condenados solidariamente ao pagamento do débito."
Em pareceres uniformes, a Secretaria de Recursos - Serur propõe o não conhecimento do apelo manejado pela Construtora Conserve Ltda. (peças 48 e 50/1) , juízo que conta com a adesão do Ministério Público de Contas, haja vista a intempestividade da peça recursal (o recorrente contou o prazo "em dias úteis, conforme a legislação processual civil vigente", peças 35, 38 e 47, p. 2) e a ausência de fatos novos.
Consoante jurisprudência assente nesta Corte:
"Não é aplicável aos processos de controle externo a contagem de prazos em dias úteis, prevista no art. 219 da Lei 13.105/2015 (CPC) , pois o art. 30 da Lei 8.443/1992 c/c o art. 183 do Regimento Interno do TCU disciplinam a matéria, estabelecendo a contagem de prazo dia a dia, isto é, em dias corridos." (Acórdão 2224/2018-TCU-Plenário, 1314/2018-Primeira Câmara, 9615/2017-Segunda Câmara e 2781/2016-Plenário) .
Quanto ao sr. Euvaldo Carlos Rocha da Cunha, a proposta da Serur é uníssona quanto ao conhecimento; no mérito, todavia:
a) o sr. Auditor propõe reduzir o débito imputado [de R$ 105.987,44] para R$ 71.010,83, a contar de 14/3/2006, e, proporcionalmente, a multa aplicada (peça 60) ; 
b) os srs. Diretor e Secretário opinam pelo não provimento do recurso (peças 61/2) . 
A proposta do sr. Auditor da unidade técnica especializada de redução do débito imputado de R$ 105.987,44 (= R$ 21.267,50 + R$ 84.719,94) para R$ 71.010,83 tem por base os argumentos a seguir, em suma (peça 60) :
a) o Parecer Técnico sobre a Prestação de Contas Final (peça 2, pp. 246/8) registra que a prefeitura convenente solicitou a redução das metas do convênio pela retirada de um sistema em "Cacimba", mas o correspondente valor seria superior ao valor resultante do realinhamento do orçamento original pela Funasa, conforme solicitação do convenente. Por isso, segundo o parecer, seria necessário encaminhar uma nova planilha orçamentária para a aprovação integral do ajuste;
b) ocorre que a concedente não autorizou a redução da meta física pactuada ante a falta de apresentação de um novo projeto básico com plantas iluminadas, reduções e/ou ampliações dos sistemas e memória de cálculo das redes com as novas dimensões, assinado por engenheiro projetista e com ART no Crea (peça 2, p. 184) ; 
c) a Funasa autorizou, em consequência, apenas o realinhamento de preços em 14,83%, conforme solicitado (peça 2, pp. 136/66) , mas não autorizou alterações de cunho quantitativo ou qualitativo. Por sinal, esse índice de 14,83% foi empregado no cálculo do débito imputado pelo aresto recorrido, em benefício do sr. Euvaldo;
d) sobre as divergências entre os pareceres da concedente, o acórdão recorrido adotou aquele mais favorável ao ex-prefeito, ou seja, o percentual de 57% verificado no Relatório de Visita de 7/11/2007;
e) quanto ao questionamento do recorrente sobre as glosas realizadas em 2011 (peça 4, pp. 168/86) , entende-se que diversos itens de despesa podem ser acatados, ante a razoabilidade dos argumentos aduzidos:
e.1) localidade "Chapadinha": os itens impugnados o foram por dificuldade de acesso por ocasião da vistoria, o que não pode ser atribuído ao recorrente;
e.2) localidade "Bela Vista": foi verificada a presença da cerca de proteção e do portão, apesar do estado de deterioração, fator igualmente não atribuível ao recorrente;
e.3) localidade "Genipapeiro": a falta de tampa da caixa d´água já foi desconsiderada pelo TCU. O acórdão ora combatido levou em consideração o percentual de 65,35%, acolhendo as despesas incorridas nessa localidade, diferentemente das conclusões do Parecer Técnico sobre a visita de 6/4/2011 (peça 4, pp. 166/204) , que considerou o percentual de execução total das obras em apenas 38,34%;
f) o Relatório de Vistoria Técnica e o Parecer Técnico de 2007 (peça 2, pp. 240/8) não se fizeram acompanhar de planilhas detalhadas nos moldes [das planilhas elaboradas pela Funasa] para 2011 (peça 4, pp. 172/86) , a fim de comparar se porventura as despesas que ora se entendem admissíveis já haviam sido então consideradas em 2007. Nesse contexto, em benefício do recorrente, acolhem-se as seguintes despesas elegíveis e que simultaneamente constam das planilhas [de 2011] juntadas aos autos (peça 4, pp. 172/86) , como tendo sido executadas:
f.1) Bela Vista: gerador (R$ 8.500,00) + cerca de arame (R$ 569,40) = R$ 9.069,40;
f.2) Chapadinha: gerador (R$ 8.500,00) + casa de bomba (R$ 3.195,07) + quadro de comando (R$ 850,00) = R$ 12.545,07;
f.3) Vaqueta: casa de bomba (R$ 3.195,00) + reservatório (R$ 5.650,00) = R$ 8.845,00;
g) em consequência, sobre o valor total resultante (R$ 30.459,47) faz-se incidir o percentual de realinhamento autorizado pela Funasa (14,83%) , levando-o ao valor de R$ 34.976,60, a ser abatido do débito imputado, a partir da data original mais antiga. 
O corpo dirigente da Serur, por sua vez, sustenta o seguinte (peças 61/2, grifos na instrução) :
a) a questão nodal consiste em definir o exato percentual de execução dos sistemas de abastecimento de água nas localidades de Genipapeiro, Bela Vista, Vaqueta, Chapadinha e Marmelada, tendo em vista que o débito atribuído ao gestor teve fundamento na execução física parcial desses sistemas;
b) o Ministro Marcos Bemquerer Costa, Relator a quo, bem demonstrou as fragilidades e as contradições dos relatórios emitidos pela Funasa, conforme excerto da proposta de deliberação (peça 29) :
"23. Não obstante, o percentual de execução de 57,00%, referente à vistoria de 07/11/2007, deve prevalecer sobre o percentual de 49,61%, decorrente da vistoria realizada em 06/04/2011. As duas fiscalizações em campo foram realizadas após o encerramento do ajuste, não sendo razoável que o concedente quantifique a menor a parcela realizada, nos mesmos empreendimentos, sem a necessária fundamentação. Como não se encontra nos autos a planilha de medição de nenhuma dessas vistorias, a fim de saber especificamente quais itens de bens e serviços teriam sido excluídos da medição mais recente, na dúvida deve prevalecer o posicionamento mais favorável aos Responsáveis, que é o mais próximo do encerramento do ajuste. 
24. É bem verdade que o Relatório de Visita referente à 07/11/2007 declara que 'o volume físico de obra esta[va] aquém do atestado de 57,00% na visita técnica' (peça 2, p. 244) . Todavia, o servidor do órgão concedente absteve-se de quantificar o percentual de execução preciso, razão pela qual o percentual de 57% foi adotado como referencial para o parecer técnico subsequente (peça 2, p. 246) e a notificação do convenente para fins de saneamento da prestação de contas (peça 3, p. 283) . À falta de índice de execução exato, deve ser adotada por esta Corte de Contas a opção mais conservadora e favorável aos Responsáveis."    
c) a metodologia utilizada pelo Tribunal para a quantificação do débito partiu de fontes primárias, sem a necessidade de utilização de qualquer metodologia de cálculo em especial, porquanto os valores identificados como não comprovados foram aqueles tidos pela Funasa no Relatório de Visita de 7/11/2007. Portanto, o débito foi calculado, nos termos do art. 210, § 1º, do RI/TCU;
d) "a Funasa realizou sete vistorias e em três momentos atestou percentuais diversos de execução da meta física: 47,69% em 11/04/2005, 57% em 07/11/2007 e 38,34% em 06/04/2011. Desse último registro decorreu glosa de R$ 184.944,56, em valores originais" (item 4 do voto condutor do decisum, peça 29, p. 1) ;
e) segue quadro comparativo entre o valor previsto para cada uma das 6 etapas/fases e os serviços e as medições atestados pela Funasa nos anos de 2007 e 2011: 
			Executado 2007
 (peça 2, pp. 240/8) 
	Executado 2011
 (peça 4, pp. 166/90) 

	Fases/metas
	Previsto Nov/2002
 (peça 1, p. 255) 
	Valor
 (R$) 
	% de 
execução
	Valor 
 (R$) 
	% de 
execução

	1 - Serviços Preliminares
	3.000,00
	2.500,00
	83,33
	0,00
	0,00

	2 - Captação/recalque
	115.420,02
	8.250,00
	 7,15
	29.907,71
	25,91

	3 - Adutora
	1.406,92
	1.172,38
	83,33
	703,44
	50,00

	4 - Reservação
	33.900,00
	28.248,87
	83,33
	16.950,00
	50,00

	5 - Rede de Distribuição
	137.571,54
	116.935,00
	85,03
	67.745,77
	49,24

	6 - Ligações Domiciliares
	14.590,50
	11.800,00
	81,69
	0,00
	0,00

	Total
	305.888,98
	168.906,25
		115.306,92
	
f) o débito de R$ 105.987,44, cominado no item 9.2 do Acórdão 10145/2017-TCU-Segunda Câmara (peça 28) , teve suporte na visita técnica realizada em 7/11/2007, a qual embasou o Relatório de Visita Técnica (peça 2, pp. 240/4) e o Parecer Técnico (peça 2, pp. 246/8) , de 5/12/2007;
g) o TCU acolheu o entendimento do relator de que a vistoria de 2007 deveria prevalecer em relação à de 2011, sobretudo pelo fato de não se encontrar "nos autos a planilha de medição de nenhuma dessas vistorias, a fim de saber especificamente quais itens de bens e serviços teriam sido excluídos da medição mais recente, na dúvida deve prevalecer o posicionamento mais favorável aos Responsáveis, que é o mais próximo do encerramento do ajuste";
h) a dívida no valor original de R$ 105.987,44 foi resultante da diferença entre R$ 299.942,52 (total de recursos federais repassados) e R$ 193.955,08 (montante dos serviços executados e medidos na vistoria de 2007, R$ 168.906,28, acrescido do reajuste inflacionário de 14,83%, admitido pelo concedente) ;
i) assim, a utilização do percentual de execução de 57% abarca os montantes descritos pelo sr. Auditor no item 11.9 de sua instrução [Bela Vista: gerador (R$ 8.500,00) + cerca de arame (R$ 569,40) = R$ 9.069,40; Chapadinha: gerador (R$ 8.500,00) + casa de bomba (R$ 3.195,07) + quadro de comando (R$ 850,00) = R$ 12.545,07; e Vaqueta: casa de bomba (R$ 3.195,00) + reservatório (R$ 5.650,00) = R$ 8.845,00];
j) a casa de bomba no Sistema de Vaqueta, no valor de R$ 3.195,00, já fora acolhida no Parecer Técnico de 2011 (peça 4, p. 182) , que apontou o menor percentual de execução;
k) propõe-se, portanto, conhecer do recurso de reconsideração interposto pelo sr. Euvaldo Carlos Rocha da Cunha, para, no mérito, negar-lhe provimento.
II
Com as vênias de estilo, o Ministério Público de Contas acompanha a proposta de provimento parcial do recurso de reconsideração manejado pelo ex-prefeito Euvaldo, nos termos sugeridos pelo sr. Auditor da Serur. 
De fato, não consta dos autos a planilha detalhada referente à execução de 57% da meta física pactuada, percentual este apurado na vistoria efetuada pela Funasa em 7/11/2007. Consta apenas a planilha sintética que consolida os achados relativos a cada uma das seis metas (adutora, captação, ligações domiciliares, rede de distribuição, reservatório e serviços preliminares) dos seis sistemas de abastecimento de água (peça 2, p. 240) .
Nesse contexto, fica prejudicada a comparação precisa, por meta e por povoado, dos valores de 2007 em relação aos quantitativos apurados em 2011, estes, sim, além de consolidados na planilha de execução dos serviços à peça 4, p. 166, devidamente pormenorizados nas planilhas analíticas à peça 4, pp. 172/86, de 2/5/2011 (Marmelada, Bela Vista, Chapadinha, Genipapeiro, Vaqueta e Cacimbas) .
Ante a razoabilidade de alguns argumentos aduzidos e o conjunto de elementos constantes dos autos, o MP de Contas concorda que alguns itens de despesa podem ser acatados, a saber:
a) "Chapadinha": os itens impugnados o foram por dificuldade de acesso por ocasião da vistoria, o que não pode ser atribuído ao recorrente.  Podem-se, pois, acolher, em benefício do recorrente, como tendo sido executadas, as despesas com: gerador (R$ 8.500,00) + casa de bomba (R$ 3.195,07) + quadro de comando (R$ 850,00) = R$ 12.545,07 (valores extraídos da planilha analítica à peça 4, p.  176) ;
b) "Bela Vista": foi verificada a presença da cerca de proteção e do portão, apesar do estado de deterioração, fator igualmente não atribuível ao recorrente. Podem-se, pois, acolher, em benefício do recorrente, como tendo sido executadas, as despesas com: gerador (R$ 8.500,00) + cerca de arame (R$ 569,40) = R$ 9.069,40 (valores extraídos da planilha analítica à peça 4, p. 174) ;
c) Vaqueta: casa de bomba (R$ 3.195,00) + reservatório (R$ 5.650,00) = R$ 8.845,00 (valores extraídos da planilha analítica à peça 4, pp. 180/4) .
A esse respeito, cumpre reproduzir excerto do relatório atinente à vistoria levada a termo pela Funasa em 2011, o qual, à falta de evidência de que tais valores foram computados na execução identificada no ano de 2007, dá lastro ao acolhimento dos dispêndios anteriormente indicados e, por conseguinte, à redução do valor da condenação (peça 4, pp. 168/70, grifou-se) : 
"No povoado Bela Vista o sistema está instalado e em funcionamento, atendendo a população local. O poço já existente antes das obras deste convênio foi equipado, porém a proteção sanitária não foi executada e o barrilete foi instalado incompleto e em discordância com as especificações técnicas aprovadas. A adutora entre o poço e o reservatório foi assentada, com aproximadamente 110,0m de extensão. A casa de bomba foi construída conforme projeto. A comunidade hoje é provida de rede de distribuição elétrica trifásica, que faz a alimentação do sistema em substituição ao motor/gerador previsto em projeto (o mesmo não foi encontrado no local) . A cerca de proteção apresenta vestígios de que foi implantada, e o portão de que foi colocado, porém não foi possível avaliar se foram executados de forma correta devido o avançado estado de deterioração em que se encontravam. O quadro de comando está instalado. O reservatório de 10 mil litros foi implantado, elevado em torre estrutural e sobre base de concreto armado. Conforme nossa medição, e seguindo o traçado da rede de distribuição prevista em projeto, além do auxílio do colaborador da prefeitura, encontramos um total de aproximadamente 1.020,00 m executado, compatível com o que foi previsto em projeto. Foram catalogadas 21 ligações executadas, entretanto só foram instalados os pontos d'água, faltando os hidrômetros com cavalete. Não foram encontrados vestígios da execução do canteiro de obras e nem da caixa em alvenaria para proteção de registro com tampa em concreto armado, e não há em nenhum dos pareceres técnicos anteriores menção de suas realizações. 
No povoado Chapadinha o sistema está implantado, porém não se encontrava em funcionamento na data de nossa vistoria, não atendendo à população local. Segundo informações colhidas no local a bomba submersível do poço apresentou problema, não mais proporcionando a captação da água do poço. O poço já existente antes das obras deste convênio foi equipado, porém o barrilete foi instalado incompleto em discordância com as especificações técnicas aprovadas. A adutora entre o poço e o reservatório foi assentada, porém com tubulação diferente da especificada e estando aparente ao nível do solo, denotando que não foram feitas a escavação e o reaterro de valas previstos. Não foi possível avaliar a completa execução da Casa de Bomba, visto que a mesma encontrava-se fechada durante a vistoria. Por consequência nem o grupo gerador e nem o quadro de comando puderam ser avaliados. A cerca de proteção não foi executada. O reservatório de 10 mil litros foi implantado, elevado em torre estrutural e sobre base de concreto armado. Conforme nossa medição, seguindo o traçado da rede de distribuição prevista em projeto, além do auxílio do colaborador da prefeitura, encontramos um total de aproximadamente 1.990,00 m executado, compatível com o que foi previsto em projeto. Foram catalogadas 14 ligações executadas, entretanto só foram instalados os pontos d'água, faltando os hidrômetros com cavalete. Não foram encontrados vestígios da execução do canteiro de obras e nem da caixa em alvenaria para proteção de registro com tampa em concreto armado, e não há em nenhum dos pareceres técnicos anteriores menção de suas realizações.
 (...) 
No povoado Vaqueta o sistema está implantado e em funcionamento, atendendo a população local. O poço foi perfurado, com a proteção sanitária executada e equipado, porém o barrilete foi instalado incompleto e em discordância com as especificações técnicas aprovadas. A adutora entre o poço e o reservatório foi assentada. A casa de bomba foi construída conforme projeto. A cerca de proteção apresenta vestígios de que foi implantada, e o portão de que foi colocado, porém não foi possível avaliar se foram executados de forma correta devido o avançado estado de deterioração em que se encontravam. Pode-se constatar apenas a não execução da pintura em esmalte sintético em esquadria de ferro. O quadro de comando instalado está incompleto, faltando alguns componentes previstos na planilha orçamentária aprovada. O reservatório de 10 mil litros foi implantado, elevado em torre estrutural e sobre base de concreto armado, porém este se encontra furado e apresentando vazamento na parede. Conforme nossa medição, e seguindo o traçado da rede de distribuição prevista em projeto, além do auxílio do colaborador da Prefeitura, encontramos um total de aproximadamente 2.215,00m executado, compatível com o que foi previsto em projeto. Foram catalogadas 38 ligações executadas, entretanto só foram instalados os pontos d'água, faltando os hidrômetros com cavalete. Não foram encontrados vestígios da execução do canteiro de obras e nem da caixa em alvenaria para proteção de registro com tampa em concreto armado, e não há em nenhum dos pareceres técnicos anteriores menção de suas realizações." 
Com as vênias de estilo, no que se refere às observações constantes do despacho à peça 61, item 8, o Ministério Público de Contas não ficou plenamente convencido de que:
a) a utilização do percentual de execução de 57% "abarca os montantes descritos pelo auditor no item 11.9 de sua instrução";
b) o fato de a casa de bomba no sistema de Vaqueta, no valor de R$ 3.195,00, já ter sido acolhida no Parecer Técnico de 2011 (peça 4, p. 182) , que apontou o menor percentual de execução, impede o seu abatimento do valor do débito imputado, considerando não ter sido localizada pelo MP de Contas, nos autos, evidência concreta de que a referida casa fora incluída no cálculo dos 57% apurados em 2007.
Feitas essas considerações, em face do acolhimento de razões recursais no tocante aos povoados de Bela Vista (R$ 9.069,40) , Chapadinha (R$ 12.545,07) e Vaqueta (R$ 8.845,00) , deve incidir sobre o valor total resultante (R$ 30.459,47) o percentual de realinhamento autorizado pela Funasa (14,83%) . Chega-se, assim, ao montante de R$ 34.976,60, o qual deve ser abatido do montante da condenação, a partir da data original mais antiga, consoante proposto à peça 60. 
III
Ante o que restou apurado nos autos, o Ministério Público de Contas manifesta-se:
a) pelo não conhecimento do recurso de reconsideração interposto pela Construtora Conserve Ltda., por restar intempestivo e por não apresentar fatos novos;
b) pelo conhecimento e pelo provimento parcial do recurso de reconsideração manejado pelo sr. Euvaldo Carlos Rocha da Cunha, ex-prefeito de Gilbués/PI, com vistas a:
b.1) reduzir o débito imputado de R$ 105.987,44 para R$ 71.010,83, a contar de 14/3/2006;
b.2) reduzir, proporcionalmente, a multa aplicada com base no artigo 57 da Lei 8.443/1992;
c) dar ciência da decisão que vier a ser prolatada aos recorrentes, à Procuradoria da República no Estado do Piauí e aos demais interessados.
O MP de Contas destaca o pedido da Construtora Conserve Ltda. no sentido de que "ocorra a intimação do recorrente quando do julgamento para eventual defesa oral" (peça 47, p. 8, item IV) .
Consoante jurisprudência assente nesta Casa, "não se defere pedido de notificação pessoal para produção de sustentação oral quando da apreciação do processo, pois a publicação das pautas das sessões na imprensa oficial ou no portal do TCU na internet, e em excerto do Boletim do Tribunal, é suficiente para promover a intimação do interessado para a realização da sustentação oral" (Acórdão 6101/2017-TCU-Segunda Câmara) ."
É o relatório.

8.1. Analia Cristhinne Rosal Adad (8039/OAB-PI) e outros, representando Euvaldo Carlos Rocha da Cunha.  
8.2. Tiago Rubens Osório Oliveira Lima (12.393/OAB-PI), representando Construtora Conserve Ltda - Me.

Procurador Júlio Marcelo de Oliveira.

TOMADA DE CONTAS ESPECIAL. IRREGULARIDADES NA IMPLANTAÇÃO DE SISTEMA DE ABASTECIMENTO DE ÁGUA NO MUNICÍPIO. CITAÇÃO DOS RESPONSÁVEIS. CONTAS IRREGULARES DO EX-PREFEITO E DA CONSTRUTORA. DÉBITO SOLIDÁRIO E MULTA. RECURSO DE RECONSIDERAÇÃO. CONHECIMENTO. REDUÇÃO DO VALOR DO DÉBITO E REDUÇÃO PROPORCIONAL DO VALOR DA MULTA. PROVIMENTO PARCIAL. CIÊNCIA AOS INTERESSADOS.

TOMADA DE CONTAS ESPECIAL (TCE)

Secretaria de Recursos (SERUR); Secretaria do TCU no Estado do Piauí (Sec-PI).

Em exame Recursos de Reconsideração interpostos pelo Sr. Euvaldo Carlos Rocha da Cunha (peça 46) e pela Construtora Conserve Ltda. - ME (peça 47) , contra o Acórdão 10145/2017-TCU-Segunda Câmara (Relator Ministro-Substituto Marcos Bemquerer Costa) , prolatado na Sessão Ordinária do dia 28/11/2017 (peça 28) , nos seguintes termos: 
"9.1. julgar irregulares as contas do Sr. Euvaldo Carlos Rocha da Cunha e da Construtora Conserve Ltda. - ME, com fundamento nos arts. 1º, inciso I, 16, inciso III, alíneas b e c, 19, caput, e 23, inciso III, da Lei 8.443/1992;
	9.2. condenar solidariamente o Sr. Euvaldo Carlos Rocha da Cunha e a Construtora Conserve 	Ltda. - ME ao pagamento das quantias abaixo especificadas, atualizadas monetariamente e 	acrescidas de juros de mora calculados a partir das respectivas datas até o dia da efetiva quitação, 	fixando-lhes o prazo de 15 (quinze) dias, a contar da notificação, para que comprovem, perante o 	Tribunal, o recolhimento do débito aos cofres da Funasa, nos termos do art. 214, inciso III, alínea 	a, do Regimento Interno do TCU:
	Valor Original (R$) 
	Data 

	21.267,50
	18/08/2004

	84.719,94 
	14/03/2006

	9.3. aplicar ao  Sr. Euvaldo Carlos Rocha da Cunha e à Construtora Conserve Ltda. - ME, individualmente, a multa prevista no art. 57 da Lei 8.443/1992, no valor de R$ 20.000,00 (vinte mil reais) , fixando o prazo de 15 (quinze) dias, a contar da notificação, para que comprovem, 	perante o Tribunal (art. 214, inciso III, alínea a, do RI/TCU) , o recolhimento das dívidas ao Tesouro Nacional, atualizadas monetariamente desde a data do presente Acórdão até a do efetivo recolhimento, caso pagas após o vencimento, na forma da legislação em vigor;
	9.4. autorizar, caso requerido, nos termos do art. 26 da Lei 8.443/1992 c/c o art. 217 do Regimento 	Interno/TCU, o parcelamento das dívidas em até 36 (trinta e seis) parcelas mensais e sucessivas, 	sobre as quais incidirão os correspondentes acréscimos legais (débito: atualização monetária e 	juros de mora; multa: atualização monetária) , esclarecendo aos Responsáveis que a falta de 	pagamento de qualquer parcela importará no vencimento antecipado do saldo devedor, sem 	prejuízo das demais medidas legais;
9.5. autorizar a cobrança judicial das dívidas, caso não atendidas as notificações, nos termos do art. 28, inciso II, da Lei 8.443/1992;
9.6. encaminhar cópia da presente deliberação à Procuradoria da República no Estado do Piauí, nos termos do art. 16, § 3º, da Lei 8.443/1992."  
2.	A Tomada de Contas Especial foi instaurada pelo Fundação Nacional de Saúde/Funasa em desfavor do Sr. Euvaldo Carlos Rocha da Cunha, ex-prefeito de Gilbués/PI (gestões 2001/2004 e 2005/2008) e da Construtora Conserve Ltda. - ME, contratada para a execução do Convênio 902/2002, que tinha por objeto a implantação de sistema de abastecimento de água em seis localidades do município. O valor repassado foi de 299.942,52 (conforme ordens bancárias abaixo especificadas) , sendo a vigência de 15/12/2002 a 21/2/2007. O prazo para a apresentação das contas expirou em 22/04/2007.
	ORDEM BANCÁRIA
	DATA DA OB
	VALOR (R$) 
	DATA DO CRÉDITO NA C/C) 

	2003OB008403
	31/12/2003
	119.977,52
	7/1/2004

	2004OB001317
	4/3/2004
	89.982,00
	8/3/2004

	2006OB901591
	21/2/2006
	89.983,00
	23/2/2006

	TOTAL
	- 
	299.942,52
	-

3.	Realizadas vistorias no município, foram emitidos o Relatório Final de TCE (peça 4, p. 272/84) e o Relatório Complementar de TCE 14/2015 (peça 4, p. 342/4) . A conclusão do Repassador foi pela existência de débito no valor de R$ 184.944,56. 
4.	Já no âmbito do TCU, houve a citação dos responsáveis (peça 10 a 20) , cujas defesas foram analisadas e rejeitadas (peças 21, 23, 24 e 26) . É bom registrar a existência de divergências no âmbito da unidade técnica sobre o valor devido, manifestando-se o MP/TCU em consonância com os dirigentes da Secex/PI (peça 27) , tendo sido esses entendimentos albergados pelo Acórdão ora recorrido, no qual o valor do débito somou R$ 105.987,44.
5.	Em relação à admissibilidade, a Serur propôs: conhecer o recurso do Sr. Euvaldo Carlos Rocha da Cunha, suspendendo-se os efeitos dos itens 9.1, 9.2, 9.3 e 9.5 do Acórdão 10145/2017-TCU-Segunda Câmara; não conhecer o recurso da Construtora Conserve Ltda. A proposta pelo não conhecimento foi ratificada por Despacho do Ministro José Múcio Monteiro (peças 48 a 53) .  
6.	A Serur acentua que constitui objeto do recurso do Sr. Euvaldo Carlos Rocha da Cunha definir se:
a) houve prejuízo para o exercício do contraditório e da ampla defesa pelo transcurso de tempo e pela ausência de notificações referentes a pareceres da Funasa;
	b) prescreveu a pretensão punitiva do TCU;
	c) houve divergências e inconsistências em pareceres da Funasa; e
	d) a imputação de débito implica em enriquecimento ilícito da União.
7.	Em suma, as alegações do recorrente são as seguintes: que houve prejuízo ao exercício do contraditório e da ampla defesa e que a execução do Convênio 902/2002 findou em fevereiro de 2006, data do Termo de Aceitação Total da Obra, ainda que na prestação de contas final a data de finalização conste como 15/03/2006. Assim, chama a atenção para o fato de que transcorreu mais de dez anos entre a data de sua notificação pelo TCU e a data final para a apresentação da prestação de contas. Destarte, defende que foram inobservados os artigos 5º, §4º da IN/TCU 56/2007 e 6º, inciso II, da IN/TCU 71/2002, o que demanda o arquivamento da TCE. Acrescenta que não foi notificado sobre o "Parecer Financeiro 213/2010" e o "Parecer Técnico do Geólogo", o que dificultou sua defesa. 
8.	Em relação ao ponto que trata do prejuízo ao contraditório e a ampla defesa, restou demonstrado que essa ocorrência não se confirmou, haja vista que tanto no âmbito do repassador quanto do TCU o responsável teve várias oportunidades de se pronunciar e de carrear aos autos documentos e informações que pudessem infirmar as irregularidades que lhe foram imputadas.
9.	A Serur ressaltou que o ex-prefeito de Gilbués/PI, ora recorrente, foi logo notificado pelo Ofício 397/Secav/Sensp/Core/PI, de 11/12/2007 (peça 3, p. 149) acerca das inconsistências contidas na prestação de contas final apresentada à Funasa em 16/08/2007 (peça 2, p. 340 a 398 e peça 3, p. 4 a 131) . Em adição, em anexo ao supracitado ofício, encaminhou-se o Parecer Técnico de Prestação de Contas Final (peça 3, p. 141 a 143) , que cita em suas conclusões o parecer subscrito por geólogo (peça 3, p. 133) , em relação ao qual o recorrente reclama que não teve acesso. Mesmo que o parecer do geólogo não tenha sido encaminhado com o Ofício aqui mencionado, não havia óbices a que esse parecer fosse obtido com facilidade junto à Funasa. 
10.	Quanto ao Parecer Financeiro 213, de 09/09/2010 (peça 3, p. 277 a 281) , tem-se que foi enviado inicialmente para o Prefeito Sucessor, que não chegou a se pronunciar sobre o teor do mesmo. Mesmo diante dessa falha de comunicação, é importante ressaltar que no âmbito do TCU foram disponibilizadas ao gestor todos os documentos necessários para possibilitar ao responsável a produção de uma defesa completa. 
11.	Compulsando ainda mais os autos, identifiquei o Ofício 159/TCE/PORTARIA nº 720/2010 (peça 3, p. 337) , por meio do qual o ex-Prefeito foi notificado da instauração de Tomada de Contas Especial sob sua responsabilidade. Esse documento contém a informação de que os pareceres técnico e financeiro foram a ele juntados. Isso mostra que a despeito de algumas impropriedades respeitantes à tramitação de informações, elas não tiveram o condão de prejudicar o exercício do direito constitucional do contraditório e da ampla defesa.
12.	Com referência à alegação de que houve prescrição da pretensão punitiva, é importante rememorar que ela se subordina ao prazo geral de prescrição de 10 anos, estipulado no art. 205 da Lei 10.406/2002 (Código Civil) . A contagem tem início na data de ocorrência da irregularidade sancionada e se interrompe, uma única vez, na data do ato que ordenar a citação, a audiência ou a oitiva da parte, nos termos do art. 202, inciso I, do mesmo diploma legal (TC Processo 030.926/2015-7, Acórdão 1441/2016-TCU-Plenário, Relator Min. Benjamin Zymler) . 
13.	Mas é relevante sempre fazer uma distinção entre prescrição da pretensão punitiva e prescrição do valor do débito. O reconhecimento do primeiro tipo de prescrição não implica, de modo algum, o afastamento do débito (que não tem caráter punitivo e possui natureza jurídica de reparação civil) , pois o entendimento que vigora não só no âmbito do TCU como também do STF é o de que as ações de ressarcimento movidas pelo Estado contra os agentes causadores de danos ao erário são imprescritíveis, em consonância com o que disciplina o art. 37, §5º, da Constituição Federal e a Súmula TCU 282 (As ações de ressarcimento movidas pelo Estado contra os agentes causadores de danos ao erário são imprescritíveis) .
14.	Não podemos olvidar que a tese fixada pelo STF no RE 669.069 (Repercussão Geral 666) , que fixou em cinco anos o prazo prescricional respeitante à incidência da prescrição nos débitos com a União decorrentes de ilícitos civis, não alcança prejuízos que decorram de ilícitos administrativos, como a não comprovação da regular gestão de recursos públicos, pois os mesmos são imprescritíveis (Acórdão 11228/2017-TCU-Primeira Câmara, relator Ministro Benjamin Zymler) .
15.	Como, no caso ora em análise, o que motivou a instauração de TCE foi a execução parcial do objeto do Convênio 902/2002 é lógico considerar que o prazo final para a prestação de contas, que foi 22/04/2007, pode ser considerado como marco inicial da contagem do prazo prescricional, a não ser que as contas tenham sido entregues antecipadamente (ver Acórdão 3749/2018-TCU-Segunda Câmara e 5120/2017, da 1ª Câmara) , o que não foi o caso (a prestação de contas foi apresentada em 16/8/2007 - peça 2, p. 340/398) . É mais precisamente no momento da apresentação da prestação de contas que a Administração tem ciência da situação do ajuste, em termos de execução físico-financeira, e pode formular um juízo de mérito quanto à efetiva regularidade da aplicação dos recursos repassados. 
16.	Destarte, entendo que não restou caracterizada a prescrição da pretensão punitiva, haja vista que o Ofício de Citação foi emitido em 2/8/2016 (peça 10) e a data final para a apresentação da prestação de contas deu-se em 22/4/2007. Vê-se, claramente, que não se passaram mais de 10 anos nesse ínterim, o que confirma a não ocorrência da prescrição da pretensão punitiva. 
17.	No mérito, com as devidas vênias aos dirigentes da Serur, acompanho o encaminhamento sustentado pelo Auditor Federal de Controle Externo, ratificado posteriormente pelo MP/TCU, por também entender que apesar das questões relacionadas com a execução física parcial da avença, tem que se levar em conta que as partes executadas reverteram-se em benefício para a comunidade local e que há várias inconsistências nos Pareceres da Funasa, as quais foram relatadas no Parecer do Ministério Público, senão vejamos:
"A Funasa realizou diversas vistorias in loco: 20/6/2003 (Relatório de Visita Técnica 1, peça 2, pp. 78/86) , 17/2/2004 ( (Relatório de Visita Técnica 2, peça 2, pp. 102/4) , 19/3/2004 (peça 2, pp. 114/6) , 11/4/2005 ("47,69% dos serviços estão realizados" = R$ 145.898,87, peça 3, pp. 215/25 e 233) , 8/9/2005 (peça 3, pp. 235/9) , 7/11/2007 (execução: 57%, peça 2, pp. 240/52) e 6/4/2011 (execução: 38,34%, peça 4, pp. 166/202) ."
18.	Ora, as distorções de percentuais de execução encontradas em 2007 e 2011 bem demonstram a falta de acuidade e padronização na elaboração dos relatórios. Como pode em 2011 o percentual de execução física ser inferior ao de 2007? Essas distorções demandam, no meu sentir, um reexame do valor do débito, a fim de evitar que sejam praticadas injustiças e imputados débito em valores não compatíveis com a realidade. Demais disso, os relatórios acostados aos autos mostram-se suficientes ao menos para demonstrar que os recursos foram parcialmente aplicados.
19.	Diante de tantas divergências quanto ao valor do débito, considero prudente levar em conta a situação que seja mais favorável ao responsável. Destarte, concordo com os argumentos invocados pelo MP/TCU em seu parecer, razão pela qual os incorporo como minhas razões de decidir. Entendo relevante, entretanto, fazer as considerações que se seguem.
20.	É importante registrar que a Funasa, em relatório produzido em 2011 a partir de vistoria in loco (peça 4, pp. 168/185) , identificou a execução de partes das obras não registradas no relatório de 2007, embora o percentual de execução física tenha diminuído em 2011, o que justifica a reavaliação do valor da execução físico-financeira, para fins de redução do valor da condenação. No novo parecer (2011) , embora a Funasa relate inconsistências do que foi executado em comparação com o que estava previsto, terminou registrando que os sistemas de abastecimento d'água dos povoados de Bela Vista, Chapadinha e Vaqueta estão instalados, embora o de Chapadinha não esteja funcionando regularmente por problemas de mal funcionamento da bomba submersível para a captação da água. Esse funcionamento pressupõe a existência de casas de bomba e geradores nesses sistemas, o que a meu ver justifica os acatamentos das despesas propostas pelo auditor da Serur e ratificadas pelo MP/TCU.
21.	Não constaram do Relatório de Vistoria Técnica e do Parecer Técnico de 2007 (peça 2, p. 240/8) planilhas detalhadas da execução física de cada um dos sistemas de abastecimento. Por esse motivo, o auditor da Serur se baseou nos dados dos relatórios produzidos em 2011 (peça 4, p. 172-186) , o que o fez levar em consideração a situação mais benéfica ao recorrente, qual seja: acolher, como executadas, as despesas que constam das planilhas juntadas aos autos a partir dos Relatórios de 2011 (peça 4, p. 172-186) , levando em conta as descrições de funcionalidade das obras. Assim, podem ser acatadas as seguintes despesas: Bela Vista: gerador (R$ 8.500,00) + cerca de arame (R$ 569,40) = R$ 9.069,40; Chapadinha: gerador (R$ 8.500,00) + casa de bomba (R$ 3.195,07) + quadro de comando (R$ 850,00) = R$ 12.545,07; Vaqueta: casa de bomba (R$ 3.195,00) + reservatório (R$ 5.650,00) = R$ 8.845,00.
22.	Ao somarmos os valores acatados, tem-se um total de R$ 30.459,47, sobre o qual deve incidir o percentual de realinhamento autorizado pela Funasa, qual seja: 14,83%. Ao aplicar esse percentual, chega-se ao valor de R$ 34.976,60, que deve ser abatido do débito imputado, a partir da data original mais antiga. 
23.	Em sendo assim, como o valor do débito reduziu em 33,01%, a multa, aplicada no valor de R$ 20.000,00 (subitem 9.3 do Acórdão 10145/2017-TCU-Segunda Câmara) , deve ser reduzida proporcionalmente em R$ 6.602,00, o que leva a um valor de R$ 13.398,00. 
24.	Diante das considerações aqui alinhadas, Voto por que a Segunda Câmara adote o Acórdão que ora submeto à apreciação.
TCU, Sala das Sessões Ministro Luciano Brandão Alves de Souza, em 26 de março de 2019.
RAIMUNDO CARREIRO 
Relator